臺灣高等法院臺南分院刑事判決
上　訴　人
即　被　告　乙 ○ ○
選任辯護人　甲 ○ ○ 律師
上列上訴人因誣告案件，不服臺灣臺南地方法院92年度訴字第11
49號中華民國93年11月19日第1審判決（起訴案號：臺灣臺南地
方法院檢察署92年度偵字第4695號；併辦案號：92年度偵緝字第
591號），提起上訴，本院判決如下：
    主  文
上訴駁回。
    事  實
一、乙○○明知其原向經濟部中央標準局（現改為經濟部智慧財
    產局）申請獲准取得新型第89148號專利權「一種輪胎風嘴
    之構造固定改良(二)」，專利權期間原自民國（下同）83年2
    月1日起至93年9月24日止，該專利權已自88年2月1日起，因
    未依限繳費而當然消滅之事實，竟意圖使設於臺南縣仁德鄉
    ○○村○○○路11號「立翰實業股份有限公司」（下稱立翰
    公司）負責人丁○○受刑事處分，於92年1月3日，攜帶上開
    業已失效之新型第89148號專利證書，至臺南市警察局第四
    分局刑事組（下稱第四分局刑事組）提出丁○○違反專利權
    法之告訴，而誣告丁○○所設立翰公司所生產之型號RM90C
    輪胎風嘴，涉有違反92年2月6日修正公布前之專利法第125
    條未經新型專利權人同意製造該物品，致侵害其專利權之罪
    嫌（按修正前專利法第125條之規定，業於92年2月6日修正
    公布全文138條時予以刪除，惟新法關於刪除修正前第125條
    之規定，依行政院92年3月31日院臺經字第0920016 719號令
    ，係自92年3月31日開始施行）嗣該警局報請台灣台南地方
    法院檢察署檢察官偵辦丁○○違反專利法罪嫌，經檢察官深
    入究明，並於92年度偵字第4401號案中，對丁○○為不起訴
    之處分，而揭悉上情。
二、案經丁○○提起告訴及台灣台南地方法院檢察署檢察官自動
    檢舉偵查起訴。
    理  由
一、訊據上訴人即被告乙○○對於前揭時地，對於告訴人丁○○
    提起違反著作權法告訴及明知上列專利權已因未依限繳費而
    當然消滅之事實固坦承不諱，惟矢口否認有何誣告犯行，辯
    稱：我只有提起違反著作權法的告訴，沒有提起違反專利權
    法的告訴云云。
二、經查：
（一）上揭事實，業據告訴人丁○○指訴甚詳，而被告乙○○所
      告訴丁○○違反專利法之案件，其行為係涉嫌違反原專利
      法第一百二十五條、同法第一百二十八條之規定，惟因原
      專利法有關上開規定業於民國九十二年二月六日經總統令
      予以修正公布，對於上開規定均予刪除，嗣於同年三月三
      十一日施行，是本件有關丁○○涉嫌違反專利法規定之有
      關刑罰既已廢除，經檢察官就此部分為不起訴處分，有臺
      灣台南地方法院檢察署九十二年度偵字第四四０一號不起
      訴處分書在卷可稽。又上列專利權人乙○○之新型第8914
      8號專利權，業因未依限繳費，已於88年2月1日起當然消
      滅之事實，有經濟部智慧財產局92年2月13日（九二）智
      專一(一)15065字第09 2201134100號函影本1紙附卷可稽（
      見臺灣臺南地方法院檢察署92年度偵字第4695號卷第32頁
      ）。而被告乙○○於92年1月3日對於丁○○提起告訴時，
      對該專利權業已失效之事實，亦已知悉，為被告所是認（
      見偵字第4695號卷第25頁反面、原審卷第47、143、144頁
      ），被告此部分自白，核與事實相符，均堪信實。
（二）被告乙○○於91年12月31日在第四分局刑事組對於被害人
      丁○○提出告訴時，雖僅提出違反著作權法之告訴，並未
      提出違反專利權法之告訴，固可由該日警詢筆錄內並無記
      載丁○○違反專利法等內容可憑（見92年度他字第168號
      影印卷第3、5頁）。然嗣後因第四分局以被害人丁○○違
      反著作權法為由，向臺灣臺南地方法院聲請搜索票欲搜索
      丁○○所生產之產品時，經該院以：「一未提出違反著作
      權法之事證。二所提出圖片內載產品款式，非屬重製告訴
      人（即本件被告）著作權圖形之著作物。如另認涉違反專
      利法，則應提出專利權證明」為由，不予核發等情，業經
      本院調取臺灣臺南地方法院九十二年度聲搜字第二號案卷
      核閱屬實。嗣經第四分局刑事組偵查員丙○○告知被告後
      ，被告竟隱瞞專利權業已失效之事實，於92年1月3日提出
      上列已失效之專利權證書，再度重新聲請搜索票獲准，並
      會同第四分局刑事組於當日10時40分起至同日12時10 分
      止前往立翰公司搜索，當場扣押風嘴設計圖等物，有臺南
      市警察局第四分局刑事組現場檢查紀錄表、搜索票、搜索
      筆錄、扣押物目錄表、搜索經過及結果陳報書、扣押物收
      據在卷可稽（見臺灣台南地方法院92年度聲搜字第2號卷
      ）。被告於搜索後，旋在第四分局刑事組制作之筆錄中，
      對丁○○提出違反著作權法及違反專利法之告訴，此由該
      筆錄第4行、第10行、第11行、第14行等數度提及被告擁
      有「專利權」等語，於筆錄結尾處簽名可稽（見他字第16
      8號影印卷第7頁、8頁正反面）。並據證人即第四分局刑
      事組受理被告提起告訴之偵查員丙○○於原審審理時證稱
      ：「被告原本提出著作權告訴，我們請求搜索票，但資料
      不齊全，沒有核准，後來他再補上專利法的資料後，重新
      聲請搜索票才核准；補完資料之後，他就提出著作權及專
      利權告訴」、「……我們把他的筆錄及提出資料整理後，
      送法院聲請搜索票，法官可能需要我們提出具體告訴資料
      ，所以沒有核准，後來回來之後，叫被告補呈專利法之資
      料，我們向他說法官不核准，要核准請提出專利法證書。
      」、「我印象之中記得，法官說他沒有著作權法，只有專
      利法，所以要求補正（見原審卷第122、124、127頁）；
      於本院審理時亦證稱：「被告聲請著作權法官沒准，法官
      說應該是專利權不是著作權，我跟被告說法官這樣說，你
      是否有這樣的專利文件，被告就提供專利法的文件，我聲
      請就准了。」、「我們是在法官指示之後回來我向被告講
      可能有專利法的問題，被告也認同，所以我們才以這方向
      辦理的。」、「我當時有向被告講你是否可提出專利權的
      文件，被告說可以，被告提出以後，我們再向法官聲請。
      」、「（檢察官問：你承辦本案的期間，被告是否有明確
      向你表示要告專利法？）答：有的。」（見本院94年4月
      21日審判筆錄第4至6頁）。足認被告確知僅提出著作權法
      之告訴，臺灣臺南地方法院不予核准其搜索之聲請，為獲
      該院審核認可後核發搜索票，而於92年1月3日提出已失效
      之專利證書，達其聲請搜索票搜索立翰公司之目的，並對
      於丁○○追加提起違反專利法之告訴，甚為明灼。至證人
      丙○○雖亦證稱：「 (被告問：我當時有無告訴這個案子
      只有提出著作權法，不能提出專利法告訴？答）他當時好
      像有這樣講，但是我們去聲請搜索票回來，有把情況告訴
      他。」（見原審卷第127、128頁）、「（檢察官問：對於
      被告乙○○剛剛說他有強調只有提出著作權告訴，不能提
      出專利法告訴，你為何記得？答）我沒有特別記得，印象
      中他好像有講過好幾次。我們去申請搜索票被退回之後，
      才告訴他有這麼一回事。」（見原審卷第129頁）云云，
      然臺灣台南地方法院法官既為如上之批示，證人丙○○亦
      已告知「要核准請提出專利法證書」、「你是否有這樣的
      專利文件」、「可能有專利法的問題」、「你是否可提出
      專利權的文件」等語在卷，然被告竟隱瞞專利權證書失效
      之事實，仍提出專利權證書，顯見被告所謂只告違反著作
      權法的案件，與事實並不相符，不足為其有利之認定。
（三）被告於第四分局刑事組搜索扣得本案之扣押物（即告訴人
      丁○○所生產之RM90C輪胎風嘴）後，於92年1月4日在第
      四分局刑事組製作筆錄時又分別指稱：警方自丁○○處查
      扣之物品，即為我申請著作權、專利法之製品；丁○○對
      我提出誣告，我沒意見，因我有申請著作權執照及專利權
      證書，一切合法等語，並於結尾處簽名（見他字第168號
      影印卷第8頁反面、第9頁），更足認被告乙○○確實對於
      丁○○提出違反專利法之告訴。
（四）被告於第四分局刑事組之「民眾言詞紀錄表」之案由欄上
      記載「違反著作權、專利法」等語，於告訴事實欄內第1
      、2行記載「告訴人乙○○於91年12月31日17時許，向本
      分局提出告訴，嫌疑人丁○○未經許可違反著作權法、專
      利法」等語，且於告訴人蓋章欄處簽名（見他字第168號
      影印卷第13頁）。而該民眾言詞紀錄表上雖記載被告係於
      91年12月31日提出告訴，然該記錄表或係實際於92年1月3
      日所製作，或係於92年1月3日補記載「專利法」之內容，
      此據證人丙○○於原審審理中證述在卷，且為被告所不否
      認（見原審卷第128頁），亦足認被告確於92年1月3日對
      告訴人丁○○提出違反專利法之告訴，甚為明顯。
（五）查被告於91年12月31日因其所提出違反著作權法告訴，無
      法順利向臺灣臺南地方法院聲請取得搜索票，故而於92年
      1月3日提出已失效之專利權證書，以為證據，對丁○○提
      起違反專利權法之告訴，據以向該院聲請取得搜索票，進
      而扣得本件扣押物，足認被告確曾於92年1月3日間，意圖
      丁○○受刑事處分，而向第四分局刑事組提出告訴丁○○
      犯違反專利權之罪，而被告明知其無專利權之事實，即丁○○無侵害其專利權之事實，而故意捏造此事實，且該事
      實並非出於誤信、誤解、誤認或懷疑有此事實，或對於其
      事實誇大其詞，或資為其訟爭上之攻擊或防禦方法，或其
      目的僅在求判明是非曲直之事實等情形，足可認定。
（六）綜上所述，被告否認犯罪，無非事後卸責之詞，不足採信
      。此外復有立翰公司營利事業登記證、統一發票、專利侵
      害鑑定基準、中華民國專利證書、中華民國專利公報等附
      卷可稽（見92年度他字第404號卷第73至82頁、108至122
      頁），本件事證已甚明確。被告犯行堪已認定，依予依法
      論科。
三、核上訴人即被告乙○○意圖使丁○○受刑事處分，向該管公
    務員誣告丁○○犯罪，所為係犯刑法第169條第1項之誣告罪
    。檢察官於92年度偵緝字第591號案中，以被告對於丁○○
    提起違反專利法告訴，涉及誣告罪部分移送臺灣臺南地方法
    院併辦，此部分與起訴部分事實相同，係屬單純一罪之關係
    ，本院自應一併審理。
四、原審以被告罪證明確，因予適用刑法第169條第1項之規定，
    並審酌被告向該管公務員誣告，浪費國家司法資源，就其犯
    罪動機、目的、手段、所生危害，犯後否認犯行，未具悔意
    等一切情狀，量處有期徒刑肆月。本院經核並無不當，被告
    上訴意旨復執前詞否認犯罪，為無理由，應予駁回。
五、臺灣台南地方法院檢察署檢察官93年度偵字第12166號移送
    併辦意旨另以：被告對於丁○○提起違反著作權法告訴，而
    誣告丁○○重製其圖形著部分，認亦涉犯誣告罪嫌，而移送
    本院併予審理。然按：刑法第169條第1項之誣告罪係以意圖
    他人受刑事或懲戒處分，向該管公務員誣告者為其構成要件
    ，是行為人對於所申告之事實，以明知其為虛偽，而有故意
    構陷情形始能成立誣告罪，所謂虛構事實，係指明知無此事
    實而故意捏造者而言，如若出於誤信、誤解、誤認或懷疑有
    此事實，或對於其事實誇大其詞，或資為其訟爭上之攻擊或
    防禦方法，或其目的在求判明是非曲直者，均不得謂屬於誣
    告，即其所申告之事實，並非完全出於憑空捏造或尚全然無
    因，只以所訴事實，不能積極證明為虛偽或因證據不充分，
    致被誣人不受追訴處罰者，或因誤解法律，認定他人之行為
    構成犯罪，而據實申告者，均不得遽指為誣告，謂之成立誣
    告罪，此有最高法院83年度台上字第1959號判決意旨足參。
    復誣告罪之成立，既以意圖他人受刑事處分虛構事實而向該
    管公務員申告犯罪為其要件，故其所訴事實，雖不能證明係
    屬實在，而在積極方面尚無證據證明其確係故意虛構者，仍
    不能以誣告罪論處，此有最高法院46年臺上字第927號判例
    可資參照。經查：本件被告就其設計之輪胎風嘴，確實擁有
    著作權，此有被告提出之著作權執照一紙附卷可稽（見他字
    第168號影印卷第16頁），足認被告並未虛構其擁有著作權
    之事實。又自告訴人丁○○所經營之立翰公司內扣得之RM90
    C輪胎風嘴與被告前揭著作物之胎輪風嘴，經送臺灣省機械
    技師公會鑑定結果：「（關於形狀）檢送之立翰公司製造之
    型號RM90C輪胎風嘴（待鑑定樣品）與內政部著作權執照字
    號台內著字第71071號『一種輪輪胎風嘴之構造固定改良設
    計圖』之形狀相似；（關於尺寸），例如螺帽均屬M9、螺帽
    及橡膠墊圈之厚度相似（均為4mm）」，此有該公會93 年6
    月6日出具之著作權侵害鑑定報告1份附卷可稽（見原審卷第
    69至86頁），並經鑑定人鄭鴻儀於原審法院審理中證述屬實
    （見原審卷第116至120頁）。足認被告亦無虛構丁○○所生
    產之RM90C輪胎風嘴與其所有著作權之輪胎風嘴形狀相似之
    事實。依此足認就對於丁○○提起違反著作權法部分，雖係
    以意圖丁○○受刑事處分為目的，而向該管公務員提出告訴
    ，然被告對於其所申告之事實，並無故意構陷之情形，且未
    虛構事實，或明知無此事實而故意捏造之情形，即其所申告
    之事實，並非完全出於憑空捏造或尚全然無因之情形，而與
    誣告罪之構成要件不符。至於被告所申請之著作權是否如告
    訴人所述：被告之輪胎風嘴係抄襲我國國家所定之輪胎風
    嘴標準並非原創，該著作權證書之核發不當部分，為被告所
    否認，檢察官對此並未舉證證明，本院亦查無證據足資證明
    被告確有抄襲之事實。被告是否明知丁○○所生產之輪胎
    風嘴與其所申請著作權之輪胎風嘴外徑、螺帽邊、墊片部分
    尺寸不相似（參前揭鑑定報告）部分，經本院檢視被告所生
    產之輪胎風嘴與告訴人所生產之RM90C輪胎風嘴，外觀上確
    實相似，係經由鑑定機關，以精確之尺寸丈量始得出不相似
    之結果，依此亦難認被告有虛構此部分尺寸相似之事實。
    告訴人丁○○與被告間是否有違反商標權之爭議事由，則與
    被告是否構成違反著作權法之誣告罪無關。而此部分既無誣
    告罪嫌即與起訴部分不生實質上或裁判上一罪關係，本院無
    法併予審理，自應予以退回，由檢察官另為處理，附此敘明
    。
據上論斷，應依刑事訴訟法第368條之規定，判決如主文。
本案經檢察官邱克斌到庭執行職務。
中　　華　　民　　國　　94　　年　　5 　　月　　5 　　日
                    刑事第二庭  審判長法　官  葉居正
                                      法　官  莊俊華
                                      法　官  高明發
以上正本證明與原本無異。
如不服本判決，應於收受本判決後十日內向本院提出上訴書狀。
其未敘述上訴理由者並得於提起上訴後十日內向本院補提理由書
狀（均須按他造當事人之人數附繕本）「切勿逕送上級法院」。
      　　　　　　　　　　　　　　　　書記官  陳淑貞
中　　華　　民　　國　　94　　年　　5 　　月　　6 　　日
附錄本案論罪科刑法條全文：
刑法第169條第1項：
意圖他人受刑事或懲戒處分，向該管公務員誣告者，處七年以下
有期徒刑。
